臺灣士林地方法院民事判決
109年度訴字第438號
原      告  楊孟峰  
            楊薰美子
共      同
訴訟代理人  王惠光律師
被      告  行政院農業委員會農田水利署七星管理處
法定代理人  周師文  
訴訟代理人  蔡正廷律師
            陳曉婷律師
被      告  新北市政府水利局
法定代理人  宋德仁  
訴訟代理人  朱敏賢律師
            陳昱成律師
            陳新傑律師
追加被告    新北市政府汐止區公所
法定代理人  陳健民  
訴訟代理人  邱俊傑律師
上列當事人間請求給付補償金事件，本院於民國110年11月24日
言詞辯論終結，判決如下：
    主  文
原告之訴及假執行之聲請均駁回。
訴訟費用由原告負擔。
    事  實  及  理  由
壹、程序部分
    按訴狀送達後，原告不得將原訴變更或追加他訴，但請求基
    礎事實同一者，不再此限。民事訴訟法第255條第1項第2款
    定有明文。查原告起訴時原以行政院農業委員會農田水利署
    七星管理處(下稱被告七星管理會)及新北市政府水利局(下
    稱被告新北市水利局)為被告，請求被告2人連帶給付原告楊
    孟峰新臺幣(下同)106萬1,140元、原告楊薰美子68萬6,620
    元及均自起訴狀繕本送達翌日起至清償日止按年息百分之五
    計算之利息；並自民國109年4月1日起至下水道涵管拆除日
    ，按月給付原告楊孟峰1萬8,133元、原告楊薰美子1萬1,733
    元。嗣於審理中具狀追加新北市政府汐止區公所(下稱汐止
    區公所)為被告，其終聲明為：㈠被告3人應連帶給付原告楊
    孟峰106萬1,140元，及自民事追加起訴狀繕本送達翌日起至
    清償日止，按年息百分之五計算之利息；並自109年4月1日
    起至下水道涵管拆除日，按月連帶給付原告楊孟峰1萬8,133
    元。㈡被告3人應連帶給付原告楊薰美子68萬6,620元，及自
    民事追加起訴狀繕本送達翌日起至清償日止，按年息百分之
    五計算之利息；並自109年4月1日起至下水道涵管拆除日，
    按月連帶給付原告楊薰美子1萬1,733元。㈢願供擔保請准宣
    告假執行(見本院卷第138頁民事追加起訴狀、第364頁筆錄)
    。經核原告所為訴之追加，係基於同一請求給付補償金之基
    礎事實而追加汐止區公所為被告，於法並無不合，自應准許
    。
貳、實體部分
一、原告主張：
  ㈠原告楊孟峰於106年3月3日取得坐落新北市○○區○○段○○○○○段0
    000○000○000地號土地之所有權；同段843地號土地(與473、
    799、859地號土地合稱系爭土地)則為原告楊薰美子於106年
    2月14日取得。系爭土地上有被告七星管理處及新北市水利
    局所設置及由被告汐止區公所維護管理之下水道涵管(下稱
    系爭涵管)作為水利之用，惟系爭涵管之埋設侵害原告2人之
    所有權，被告等人依法自應賠償或給付補償金予原告2人。
　㈡又系爭涵管分別占用原告楊孟峰、楊薰美子所有系爭土地約1
    58.2平方公尺及221.31平方公尺，係無法律上原因受有使用
    系爭土地之利益，原告2人之前手即陳芳美同意讓與其對被
    告等之損害賠償及不當得利請求權，據系爭涵管占用系爭土
    地之面積，以系爭土地申報地價之年息百分之十計算起訴前
    5年相當於租金之不當得利，依民法第184條、第185條及第1
    79條之規定提起本訴等語。
　㈢並聲明：⒈被告3人應連帶給付原告楊孟峰106萬1,140元，及
    自民事追加起訴狀繕本送達翌日起至清償日止，按年息百分
    之五計算之利息；並自109年4月1日起至系爭涵管拆除日，
    按月連帶給付原告楊孟峰1萬8,133元。⒉被告3人應連帶給付
    原告楊薰美子68萬6,620元，及自民事追加起訴狀繕本送達
    翌日起至清償日止，按年息百分之五計算之利息；並自109
    年4月1日起至下水道涵管拆除日，按月連帶給付原告楊薰美
    子1萬1,733元。⒊願供擔保請准宣告假執行。　
二、被告則以：
  ㈠被告七星管理處部分：
　⒈金龍湖原名匠頭埤，於清朝時期由私人籌資挖掘，其由北峰
    溪上游溪水匯流而成，功用在於蓄水以為灌溉用途，金龍湖
    排水口外則接北峰溪下游。金龍湖於日治時期改由被告前身
    即七星水利組合管理經營，自34年起由被告管有，管有之產
    權僅及於金龍湖排水口內之區域，被告七星管理處其後於10
    0年間將金龍湖託管予改制前臺北縣政府即改制後之新北市
    政府。
　⒉因汐止社后地區農田面積遽減，平時金龍湖不會排水至北峰
    溪下游，僅於颱風天或大雨時，供金龍湖及上游山林作為洩
    洪水道使用。然於86、87年間因北峰溪下游水道日益狹窄，
    恐影響到金龍湖防汛洩洪之排放，為防洪排放安全，被告曾
    多次發函改制前臺北縣政府、汐止鎮公所及國有財產署等單
    位，請求改善北峰溪下游水道或釐清新北市○○區○○○街00巷0
    0號旁之箱涵設置責任，此箱涵設於北峰溪下游處，位於原
    告楊孟峰所有之土地旁，應為建商自行將北峰溪原有土渠改
    建為箱涵，但被告之請求除國有財產署函覆非屬其職權外，
    並未獲其他相關單位置，直至89年間因颱風造成北峰溪下游
    水患，改制前臺北縣政府方於金龍湖排水口設置一新的壓力
    箱涵，將金龍湖防洪排放之水流均接至新排水管道以排入基
    隆河，自此金龍湖即未再使用北峰溪下游水道。　
　⒊又水利管理實務係採分區之管理方式，就本件而言，被告七
    星管理處所管有之產權範圍僅至金龍湖排水口，被告七星管
    理處所管有之金龍湖灌溉水道系統從未使用北峰溪下游作為
    灌溉水道，被告七星管理處對於北峰溪下游如何管理、是否
    有再接設下水道涵管等情並不清楚，系爭涵管亦非被告七星
    管理處所設，而被告七星管理處既非北峰溪下游之水利管理
    單位，就系爭下水道涵管是否設於系爭土地下方之事實，無
    從表示意見。退步言，縱原告2人之主張為真，則系爭涵管
    之設置應已完成有數十年之時間，復參原告2人分別取得系
    爭土地之時點，原告2人於取得系爭土地前，應已知悉其下
    設置有下水道涵管，卻遲至109年間始依民法第184條及第18
    5條規定提起本訴，依同法第197條第1項之規定，渠等之請
    求權時效均已罹於2年時效等語資為抗辯。
  ㈡被告新北市水利局部分：
　　系爭涵管非被告新北市水利局所設，又系爭涵管屬具公共福
    利及公益目的之管線設施，須通過私人土地或不動產時，依
    下水道法第14條規定，業賦予下水道機構得通過私人土地或
    不動產之權限，故非無法律上原因，且系爭涵管之設置，目
    的乃係增進公共福祉，系爭土地之所有權人即原告2人即負
    有容忍義務，更不得排除之，從而原告2人依民法第184條、
    第185條及同法第179條規定請求損害賠償及不當得利即非有
    理由等語資為抗辯。
　㈢被告汐止區公所部分：
　⒈查至遲於70、80年代起，系爭土地即已提供排水溝渠使用迄
    今已歷數十年之久，屬排水管理辦法第3條第2項所定區域排
    水起終點間為確保排水機能得發揮功效，所施作之排水設施
    ，為供不定之公眾排水需求所必要。原告2人未提出系爭土
    地原所有權人於系爭涵管使用之初曾有阻止之證明，且系爭
    涵管供作排水使用顯逾20至30年以上，尚無客觀證據得資證
    明於施作完成迄今有未供排水使用之情事，堪認其經歷之年
    代久遠而未曾中斷，而已成立既成水路之公用地役關係。
　⒉又公用地役關係並非私法上之權利，乃私有土地而具有公共
    用物性質之法律關係，倘私有土地具有公用地役關係存在時
    ，土地所有權人行使權利即應受限制，不得違反供公眾使用
    之目的，排除他人之使用。
　⒊原告2人訴請騰空返還系爭土地，所得利益甚微，拆管還第之
    費用卻甚高，且洪汛時期亦有下氾濫及溢流淹水之風險，顯
    係權利濫用。
　⒋是原告即不得依不當得利法律關係請求被告給付不當得利，
    亦不得拆除系爭涵管等語資為抗辯。
　㈣並均聲明：⒈原告之訴及假執行之聲請均駁回。⒉如受不利判
    決，願供擔保請准宣告免為假執行。　　　　
三、本院之判斷：
  ㈠原告主張為系爭土地所有人，有其提出之土地謄本在卷可證
    （本院卷第28至34頁）。惟就原告主張系爭涵管通過系爭土
    地下方，無權占有系爭土地，請求被告應負侵權行為、不當
    得利責任一節，則為被告所否認，並以前詞置辯。
  ㈡被告七星管理處部分：
  ⒈按當事人主張有利於己之事實者，就其事實有舉證之責任。
    民事訴訟法第277條前段定有明文。被告七星管理處否認系
    爭涵管為其所設，依上開規定，自應由原告就此負舉證責任
    。
  ⒉依被告七星管理處之44年金龍湖灌溉水道系統歷史圖資（本
    院卷第178頁），套繪至歷史地籍圖資資料後（本院卷第180
    至184頁），其中紅線部分之金龍湖水道灌溉水道系統，主
    要係在汐止區民族五街、湖前街、民族二街部分，對照系爭
    土地地籍圖、雨水下水道系統圖資（本院卷第196、198頁）
    ，被告七星管理處所有之金龍湖灌溉水道並無行經系爭土地
    下方。
  ⒊依新北市水利局109年12月25日新北水雨字第1092494578號函
    （本院卷第248至264頁）回覆稱：「貴院所詢系爭地下水道
    涵管，‧‧‧經調閱林務局農林航空測量所73年航空照片顯示
    ，該水路早於73年即已存在，部分為明渠、部分隱蔽，非本
    府設置，比較林務局農林航空測量所63年及73年豪空照片所
    示圖資內容，旨揭地號土地及其周圍於63年間均為農田，故
    而研判該水路早期應為引金龍湖水灌溉之水路；又該水路早
    已存在，因非屬新設，且係利用既有水道作為排水使用，亦
    因年代久遠無法考證，然至遲於63年間已為存在」、「依省
    政府63年9月3日府建四字第95809號核定、台北縣政府63年9
    月12日北府建五字第142848號公布『汐止都市計劃說明書』及
    『北社後地區之汐止都市計畫圖』，旨揭地號土地位於北社後
    地區，該地區當時現況為一純農業區，然台北縣政府已規劃
    將旨揭地號及其周圍列為住宅區，其中亦見系爭水道已經存
    在，皆為明渠，且周圍亦僅有系爭水道可供排水，並無其他
    相鄰之排水水道，系爭水道並自金龍湖排至基隆河。系爭水
    道做為市區排水水道雖無核准公文，惟由上開63年公布實施
    汐止都市計畫圖可知系爭水道在都市計畫範圍內，承接金龍
    湖的排水及汐止都市計畫地區之雨水，而可認定系爭水道於
    台北縣政府63年9月12日北府建五字第142848號公布實施汐
    止都市計畫圖時，做為市區排水道一節，業因上開63年汐止
    都市計畫圖公布實施而為對外揭示。佐以73年航空照片，旨
    揭地號於73年間業興建房屋，系爭水道通過上址部分均已隱
    蔽，故研判為私人於興建住宅時將排水水道設置為暗渠」。
    可見系爭涵管之設置係利用既有水道作為排水使用，至遲於
    63年時即已存在，故被告七星管理處辯稱系爭涵管非其所有
    之灌溉水道，應屬可採。
　㈢被告新北市水利局、汐止區公所部分：
　⒈依上開新北市水利局109年12月25日新北水雨字第1092494578
    號函稱：「台北縣於99年12月25日升格為新北市，台北縣汐
    止市改制為新北市汐止區；改制前之台北縣汐止市為地方自
    治團體，系爭地下水道涵管由台北縣汐止市公所維護管理；
    台北縣升格為新北市後，各區公所業務回歸市府，爰此，新
    北市政府以100年2月9日北府水秘字第1000054216號公告，
    將新北市政府有關於水利法、下水道法所定之主管機關權限
    劃分予本局執行，惟因各區公所有地利之便，新北市政府再
    以100年8月8日北府水秘字第1000795069號公告，將該公告
    附表所列內容劃分予新北市各區公所執行，後因市府修正新
    北市政府組織自治條例後，分別以104年7月23日新北府水秘
    字第1041343823號、104年7月31日新北府水河計字第104136
    6348號公告廢止上開二公告可證。是本局於100年8月8日業
    將轄區內關於水利法及下水道法所定主管機關權限委由各區
    公所辦理，系爭水道即係交由汐止區公所維護管理」，並有
    104年7月23日新北府水秘字第1041343823號、104年7月31日
    新北府水河計字第1041366348號公告在卷可參（本院卷第13
    4至137頁），是系爭涵管之管理維護機關現為被告汐止區公
    所，則原告系爭土地遭占用為由對被告新北市水利局提起訴
    訟，並無理由。　
　⒉按公用地役關係並非私法上之權利，乃私有土地而具有公共
    用物性質之法律關係，與民法上地役權之概念有間，並不以
    登記為成立要件，倘私有土地具有公用地役關係存在時，土
    地所有權人行使權利，即應受限制，不得違反供公眾使用之
    目的，排除他人之使用（最高法院88年度台上字第698號判
    決意旨參照）。系爭涵管作為汐止地區之排水管線，至遲於
    63年即有排水水道之存在。水道存在目的以供區域內不特定
    用戶之排水與承接雨水，存在之初未經土地所有權人有阻止
    之情事，且設置至今仍作為排水之用，則系爭涵管與系爭土
    地之間應具有公用地役關係。原告雖為系爭土地之所有人，
    但其所有權之行使應受限制，自不得違反系爭涵管供公眾排
    水使用之目的，應有容忍之義務。
　⒊原告得否依不當得利、侵權行為之法律關係請求被告新北市
    水利局、汐止區公所給付補償金額？
　　按既成道路符合一定要件而成立公用地役關係者，其所有權
    人對土地既已無從自由使用收益，形成因公益而特別犧牲其
    財產上之利益，國家自應依法律之規定辦理徵收補償，各級
    政府如因經費困難，不能對上述道路全面徵收補償，有關機
    關亦應訂定期限籌措財源逐年辦理或以他法補償其損失，固
    經司法院大法官會議釋字第400號解釋在案；惟既成道路之
    使用既係公法上之公用地役關係，其補償關係自屬公法上之
    權利義務，此公用地役關係存續時，於此公用目的範圍內，
    要無私法上不當得利之問題（最高法院101年度台上字第204
    3號裁判意旨參照）。是公用地役關係存續時，於此公用目
    的範圍內，行政機關使用系爭土地既無不法性可言，且亦無
    不當得利之問題，原告依不當得利及侵權行為法律關係，請
    求給付自104年3月起至返還占用系爭土地之日止，因占用系
    爭土地受有相當於租金之損害，為無理由，不應准許。　
四、綜上所述，原告基於不當得利、侵權行為法律關係，請求被
    告給付自104年3月起至返還系爭土地之日止，因系爭涵管占
    用系爭土地相當於租金之損害，為無理由，應予駁回。又原
    告之訴既經駁回，其假執行之聲請失所附麗，應併予駁回。
五、本件事證已臻明確，兩造其餘之攻擊或防禦方法及未經援用
    之證據，經本院斟酌後，認為均不足以影響本判決之結果，
    自無一一詳予論駁之必要，併此敘明。
六、據上論結，原告之訴為無理由，依民事訴訟法第78條，判決
    如主文。
中　　華　　民　　國　　110 　年　　12　　月　　22　　日
                          民事第二庭
                              法  官  辜  漢  忠  
以上正本係照原本作成。
如對本判決上訴，應於判決送達後20日內向本院提出上訴狀，若
委任律師提起上訴者，應一併繳納上訴審裁判費，否則本院得不
命補正逕行駁回上訴。
中　　華　　民　　國　　110 　年　　12　　月　　22　　日
                              書記官  潘  盈  筠